臺灣高等法院刑事裁定
111年度毒抗字第1036號
抗  告  人  臺灣臺北地方檢察署檢察官
被      告  莊宇翔




上列抗告人因被告違反毒品危害防制條例案件，不服臺灣臺北地
方法院111年度毒聲字第673號，民國111年10月27日裁定（聲請
案號：臺灣臺北地方檢察署111年度聲觀字第314號），提起抗告
，本院裁定如下：
    主  文
抗告駁回。
    理  由
一、原裁定意旨略以：
  ㈠被告莊宇翔於民國111年7月25日凌晨4時許為警採尿送驗後，
    驗得第二級毒品甲基安非他命陽性反應，有臺北市政府警察
    局偵辦毒品案件尿液檢體委驗單（檢體編號：158809）、台
    灣尖端先進生技醫藥股份有限公司111年8月9日出具之濫用
    藥物檢驗報告（尿液檢體編號：158809）等件在卷可稽，自
    堪認定其尿液中有甲基安非他命毒品之陽性反應。基此，被
    告經採檢之尿液業經以氣相層析質譜儀分析法檢驗，既係呈
    甲基安非他命陽性反應，顯見被告確曾於111年7月25日凌晨
    4時許為警採尿時前96小時內之某時，在臺灣地區不詳地點
    以不詳方法施用甲基安非他命1次之犯行，洵堪認定。又被
    告前未曾因施用毒品案件經裁定觀察、勒戒處分，係屬初犯
    ，亦有本院被告前案紀錄表可佐，本件聲請於程序上並無不
    合。
  ㈡本案係因員警於巡邏至臺北市中山區林森北路399巷口時，先
    查獲案外人施鐙傑乘坐於車牌號碼000-0000號租賃小客車內
    ，且未繫安全帶後而盤查，嗣於該車副駕駛座前置物箱內發
    現10包疑似毒品即溶包，並於施鐙傑隨身攜帶之包包內發現
    疑似愷他命研磨器1組及愷他命1包，因該車當時係由被告駕
    駛，故由員警逮捕施鐙傑返回臺北市政府警察局中山分局長
    春路派出所製作筆錄，而被告係以「在場人」到案說明，員
    警並未對其踐行權利告知事項，固事後有取得被告同意採集
    尿液送驗，惟調查過程中難謂無瑕疵。又被告雖於員警通知
    到案2次均未到，然員警將案件移送後，檢察官均未開庭以
    「被告或犯罪嫌疑人」之身分對其訊問，並未給予其就此次
    施用毒品行為是否接受非機構處遇之附戒癮治療緩起訴處分
    ，或者拘束人身自由監禁式之觀察勒戒，使其有充分陳述意
    見之機會，以審酌被告機構化處遇與否對於其戒癮治療產生
    之影響，亦未見其裁量之憑據，稽諸卷內又無符合上述認定
    標準第2條第2項所定情形；復參以聲請意旨並未敘明被告不
    適宜採取附命完成戒癮治療之緩起訴處分之理由，足認檢察
    官並未實質參酌法定要件及被告意見後為裁量，即逕認被告
    不適宜採取附命完成戒癮治療之緩起訴處分而向本院聲請令
    被告入勒戒處所施以觀察、勒戒。檢察官既未就被告應採取
    何種毒癮治療方式審酌本案具體情節為合義務性之裁量，揆
    諸上述說明，自有消極不行使裁量權之瑕疵，應由檢察官重
    為適法之裁量權行使。從而，本件聲請於法尚有未合，應予
    駁回等語。
二、檢察官抗告意旨略以：本件檢察官聲請觀察、勒戒時，於聲
    請書上即已明確載明「…被告雖於警詢中矢口否認上揭犯行
    ，辯稱伊沒有施用毒品云云（尿液檢驗報告出具確認陽性後
    ，警方再次通知其到案說明，被告則無故未到）」，對於被
    告否認之犯罪事實，依法如何可為緩起訴處分？且被告行蹤
    飄忽（111年10月25日起，另案在苗栗看守所羈押中），考
    量被告於本案中屢經通知不到案，如何確信被告將遵守後續
    本署觀護人室、醫療院所長達一年多之戒癮治療通知，又被
    告除本件施用毒品案件外，前另涉犯公共危險案件，分別經
    檢察官為緩起訴處分及聲請簡易判決處刑後判刑確定，有全
    國刑案資料查註表可參，前均檢附於聲請書卷內並圈記，從
    而檢察官認被告遵守法律之意識薄弱，難認符合戒癮治療要
    件，參酌刑法第57條所列各款事由，而向原裁定法院聲請觀
    察勒戒裁定，自與法無違等語。
三、按97年4月30日修正公布之毒品危害防制條例第24條第1項，
    採行「觀察、勒戒」與「緩起訴之戒癮治療」並行之雙軌模
    式，同條項於109年7月15日修正施行後，更賦予檢察官得依
    個案情形，以刑事訴訟法第253條之2第1項第4款至第6款或
    第8款規定，給予施用毒品者繳納處分金、義務勞務、心理
    輔導或其他預防再犯措施為附條件之緩起訴處分，俾其能經
    由多元化之緩起訴處遇，有效並適當戒除毒癮而澈底擺脫毒
    品危害。上開立法政策既係以併行之「觀察、勒戒」與「多
    元化緩起訴處遇」雙軌模式，應認有賦與檢察官依裁量行使
    之職權，而檢察官是否給予施用毒品者為附命完成戒癮治療
    等多元化緩起訴處分，自得本於毒品危害防制條例第24條之
    規定及立法目的，及依行政院所頒之「毒品戒癮治療實施辦
    法及完成治療認定標準」，選擇實施對象、內容、方式與執
    行之醫療機構，妥為斟酌、裁量而決定，法院原則上應尊重
    檢察官職權之行使，僅就檢察官之判斷有違背法令、事實認
    定有誤或其裁量有重大明顯瑕疵等事項為有限度之低密度審
    查（最高法院103年度台上字第2464號判決意旨及本院暨所
    屬法院106年法律座談會刑事類提案第37號研討結論意旨參
    照）。其中所謂檢察官之裁量具有重大明顯之瑕疵，乃就裁
    量決定之程序加以形式上觀察，不能有擅斷、恣意或濫權等
    明顯不當之情事，實體上則應檢視法定要件與個案事實有無
    欠缺合理關聯性或所為之裁量有無超越法律授權範圍等，是
    即便司法原則上應尊重檢察官行使職權之裁量結果，但絕非
    該裁量形成之程序不受任何司法審查，尤其檢察官於裁量之
    過程中，是否已給予被告陳述意見之機會，以審酌何為有效
    、適合被告之矯治方式，至為重要，若未予審酌，即一律逕
    予聲請觀察、勒戒，非無裁量怠惰之可能。
四、經查：
  ㈠被告於111年7月25日凌晨4時許所採集尿液，經臺北市政府警
    察局中山分局送台灣尖端先進生技醫藥股份有限公司以酵素
    免疫分析法（EIA）初步檢驗，再以液相層析串聯質譜儀法
    （LC/MS/MS）確認檢驗後，結果呈安非他命類（甲基安非他
    命）陽性反應，有臺北市政府警察局偵辦毒品案件尿液檢體
    委驗單、台灣尖端先進生技醫藥股份有限公司111年8月9日
    出具之濫用藥物檢驗報告（尿液檢體編號：158809）等附卷
    可稽。而以液相層析串聯質譜分析之儀器為交叉確認者，檢
    驗結果不致產生偽陽性反應，且此檢驗方法業經衛生福利部
    認可乙節，復為本院辦理毒品案件職務上周知之事，是本件
    台灣尖端先進生技醫藥股份有限公司出具之濫用藥物檢驗報
    告，既係以液相層析串聯質譜分析之儀器為交叉確認，當具
    有公信力，核足為對被告不利之認定。再者，毒品施用後於
    尿液、血液中可檢出之最大時限，與施用劑量、施用頻率、
    施用方式、施用者飲水量之多寡、個人體質、代謝情況、檢
    體收集時間點及所用檢測方法之靈敏度等因素有關，因個案
    而異，惟國外曾有文獻報導注射6毫克之海洛因鹽酸鹽，其
    代謝物嗎啡之平均可檢出時限約為26小時，而一般施用安非
    他命、甲基安非他命者，於尿液中可檢出之最大時限約96小
    時（4天），且施用安非他命後，其尿液不致檢出甲基安非
    他命陽性反應，而施用甲基安非他命後，其尿液可檢出甲基
    安非他命和其代謝物安非他命成分，此為本院歷來審理毒品
    案件職務上所知悉。被告之尿液檢體經以LC/MS/MS液相層析
    串聯質譜儀法檢驗，既呈安非他命類（甲基安非他命）陽性
    反應，是被告於111年7月25日凌晨4時許採尿回溯96小時內
    某時許，在不詳處所，以不詳方式為施用第二級毒品甲基安
    非他命犯行，堪以認定。
　㈡又被告未曾因施用毒品案件，經法院裁定送勒戒處所觀察、
    勒戒，有本院被告前案紀錄表附卷可考，則檢察官依職權本
    得對被告斟酌決定採行「觀察、勒戒」或「緩起訴之戒癮治
    療」，然檢察官於裁量時，除需審酌被告前案背景、施用情
    形等法定要件外，亦應予被告陳述意見之機會，以審酌認定
    何為有效、適合被告之矯治方式。經核閱卷存事證，本件檢
    察官未曾傳喚被告到庭，使其就所涉施用第二級毒品犯行有
    陳述意見之機會，是本件檢察官逕聲請觀察、勒戒，已有裁
    量怠惰之瑕疵，原審裁定予以指摘，非無理由。而檢察官聲
    請意旨固載明「尿液檢驗報告出具確認陽性後，警方再次通
    知其到案說明，被告則無故未到」等語，然檢察官本為偵查
    主體，有權聲請觀察、勒戒，縱被告經警通知後未到案說明
    ，仍無法據此免除檢察官應傳喚被告給予陳述意見機會之法
    定性義務。至抗告意旨所稱被告自111年10月25日起，另案
    在苗栗看守所羈押中乙情，固可認被告現有毒品戒癮治療實
    施辦法及完成治療認定標準第2條第2項所列不適合為附命完
    成戒癮治療緩起訴處分之情事，然此究為本件檢察官於111
    年10月13日聲請觀察、勒戒後所生事由，當非檢察官聲請時
    可併為裁量，自無從執此治癒本件檢察官未予被告陳述意見
    機會之瑕疵，抗告意旨所執前詞指摘原裁定有誤，即難認屬
    有據。
五、綜上所述，原審以檢察官聲請將被告送觀察、勒戒之裁量具
    有瑕疵為由，駁回檢察官之聲請，經核尚無不合。檢察官抗
    告意旨所持前詞，難認有據，業據本院論駁如前，其所提抗
    告為無理由，應予駁回。
據上論斷，應依刑事訴訟法第412條，裁定如主文。　　
中　　華　　民　　國　　111 　年　　11　　月　　28　　日
                  刑事第二十二庭審判長法  官  蔡廣昇
                                      法  官  許文章
                                      法  官　葉韋廷
以上正本證明與原本無異。
不得再抗告。
                                      書記官　李逸翔
中　　華　　民　　國　　111 　年　　11　　月　　28　　日